【裁判字號】    92,抗,67
【裁判日期】    920318
【裁判案由】    逕行搜索之事後陳報
【裁判全文】
臺灣高等法院高雄分院刑事裁定          九十二年度抗字第六七號
    抗  告  人
    即  告  告  乙○○
                丙○○
                甲○○
    相  對  人
    即  搜索人  高雄市政府警察局苓雅分局
右抗告人因搜索人逕行搜索高雄市苓雅區○○○路國軍高雄總醫院磁振造影室之事後
陳報事件，不服台灣高雄地方法院九十二年度急搜字第六號中華民國九十二年一月二
十三日裁定，提起抗告，本院裁定如左：
      主      文
原裁定撤銷。
高雄市政府警察局苓雅分局中華民國九十二年一月十六日高市警苓分三字第００九二
０００一０四四號報告駁回。
扣押之筆記型電腦壹台、資料光碟片拾片發還乙○○。
      理      由
一、本件搜索人高雄市政府警察局苓雅分局陳報意旨略稱：告訴人奇異亞洲醫療設備
    股份有限公司（下稱奇異公司），於民國（下同）九十二年一月十四日十四時許
    ，委任理律法律事務所吳文淑律師，向本院提出委任告訴狀，內載奇異公司技術
    人員於九十二年一月十四日在高雄市苓雅區○○○路二號之國軍高雄總醫院進行
    點交工作時，赫然發現寰亞國際股份有限公司（下稱寰亞公司）技術人員使用奇
    異公司享有著作財產權之醫療系統維修手冊暨電腦軟體等違法重製物進行渠等向
    國軍高雄總醫院承攬醫療設備維修工作，而上開醫療系統維修手冊及電腦軟體係
    專供奇異公司內部維修工程師維修設備所用，並不對外公開，足見上開醫療系統
    維修手冊及軟體之違法重製物係寰亞公司負責人及其員工違法重製自奇異公司（
    按寰亞公司負責人陳憲彰及多名股東、員工係自奇異公司離職）；且寰亞公司員
    工刻正使用前開仿冒軟體於渠等承攬之醫療設備維修工作中，自係犯罪行為，而
    渠等預估將於十四日當日下午五時許完成維修工作，倘若不即刻進行搜索，則渠
    等將湮滅罪證，自有急迫性等語，本局乃依法發動逕行搜索。經會同國軍高雄總
    醫院磁振照影室醫護人員，現場維修人員乙○○、丙○○、甲○○及吳文淑律師
    、黃怡仁、劉大維等人在場，於右揭時地查證報案虛實，當場在工作台上眼睛目
    視可見之下，發現紅色複印維修手冊一本及筆記型手提電腦一台（內含一片奇異
    公司拷貝光碟片）、光碟十二片等證物，經檢視帶案查證筆記型手提電腦及光碟
    片內容，為奇異公司著作所有及拷貝光碟片無訛，並以公開招標從事維修工程圖
    利之實情，爰依法將上開證物帶案查扣處理云云。
二、聲請人乙○○、丙○○、甲○○向原審法院聲請撤銷搜索人上開搜索程序，並發
    還扣押之物品，則以本件搜索程序上並不合法，完全不符合刑事訴訟法之規定，
    奇異公司所以發動警方搜索，係因奇異公司原來承作國軍高雄總醫院之ＭＲ機器
    保養維護（係奇異公司製造銷售予國軍高雄總醫院），但去年十二月三十一日國
    防部採購局招標「國軍醫院奇異廠牌醫療儀器保養維護共同供應契約」時，奇異
    公司以貳仟柒佰捌拾陸萬元出標，聲請人之僱主寰亞公司則以貳仟零肆拾萬元得
    標，標價相差柒佰肆拾陸萬元。奇異公司以原廠之優勢獲取維修暴利多年，因寰
    亞公司加入競爭，欲除之而後快。國軍高雄總醫院與寰亞公司簽約，自今年一月
    一日起由寰亞公司負責機器保養維護，院方一月初即通知奇異公司及寰亞公司於
    九十二年一月十四日交接，故奇異公司早知十四日寰亞公司會派員交接並進行機
    器保養，其若認為寰亞公司在保養機器時有侵害著作權之虞，當有足夠時間聲請
    警方循正常途徑聲請搜索票前來搜索。奇異公司自知並無聲請人違反著作權法之
    積極事證，如其聲請搜索票，絕無可能獲准，竟然濫用緊急搜索，由該分局小隊
    長徐壬祥不持搜索票（即無令狀）而於交接時前來搜索，在寰亞公司得標當天，
    奇異公司即已搬走甚多其應留下交接之物件，以阻礙寰亞公司進行機器保養維護
    工作。一月十四日上午九時交接時，關於業主使用機器必備之物品，奇異公司均
    未交接，寰亞公司為此爭執，後亦無奈，不了了之。形式上交接完畢，聲請人即
    開始保養機器，乙○○取下櫃子上之三本奇異公司使用手冊，攤在機器旁使用，
    筆記型電腦置於桌上，並未開啟，光碟片亦放在桌上未曾使用。奇異公司之劉大
    維十一點多跑到機房與聲請人搭訕，藉機查看聲請人工作狀況，故以現場所見所
    聞，奇異公司明知聲請人並無在醫院拷貝使用手冊或光碟片之事實。聲請人只有
    使用三份紙本之使用手冊保養機器，此一行為毫無違法，尤其機器是業主的，業
    主當然有權「使用」手冊或指示聲請人「使用」手冊以保養維護機器正常運作，
    此與「重製」使用手冊乃屬完全不同之二事。三本使用手冊中，奇異公司指一本
    影印之使用手冊是聲請人盜印，然在十四日交接前，奇異公司之人員仍得自由進
    出醫院，取走或置放東西於櫃子，奇異公司為栽贓而故意置放手冊影本於櫃子可
    能性甚高，使乙○○誤以為是奇異公司留給醫院使用之手冊而予使用，奇異公司
    即找刑警搜扣，藉此故入人罪。奇異公司之目的是禁止寰亞公司使用手冊，藉以
    壟斷維修市場，但閱覽使用手冊知道如何進行機器保養維護之步驟，並不違反著
    作權法，著作權法不能禁止使用手冊之所有人使用其手冊，只能禁止他人擅自重
    製其手冊。聲請人既無在現場拷貝手冊或其光碟片（現場並無影印機，筆記型電
    腦亦未開機），絕非侵害著作權之現行犯，此乃為鬼祟探勘之劉大維所明知，故
    本案不構成刑事訴訟法第一百三十一條第一項各款之現行犯逕行搜索之急迫情事
    。苓雅分局若係依同條第三項搜索，則其在搜索前必須報告檢察官，由檢察官決
    定是否情況急迫而有立即搜證必要。苓雅分局如有報告，高雄地方法院檢察署應
    有案可查，苓雅分局並應於執行後三日內報告檢察官及高雄地方法院，由法院認
    定是否准許搜索或應撤銷。奇異公司一月十四日促使警方搜索，當時並無任何急
    迫情事，其知寰亞公司前來交接，欲陷人於罪，並無具體事證足認聲請人有在現
    場重製其手冊之行為，更無何湮滅犯罪證據之可言，完全不符刑事訴訟法第一百
    三十一條第二項之緊急搜索要件。而奇異公司以不正手段排除寰亞公司競爭，為
    求私利強行非法搜索，漠視醫院及病患之需要（聲請人等中斷保養，機器停頓，
    次日才能使用）。時當今日，竟仍有如此漠視人權之執法警察。為此請求高雄地
    方法院撤銷苓雅分局九十二年一月十四日之違法搜索，宣告不得使用此等證據，
    其請高雄地方法院檢察署發還非法搜索扣押之筆記型電腦及十片光碟片，以維法
    治。原審法院以經核搜索人依告訴人之告訴狀所載內容發動逕予搜索，並於九十
    二年一月十四日十五時三十分執行完畢後三日內即同年月十六日及十七日分別報
    告台灣高雄地方法院檢察署檢察官及該院，其要件與法要無不合，應准許備查，
    認聲請人等之刑事緊急聲請狀內容所述諸點，尚有未合，而駁回聲請人之聲請，
    聲請人不服，遂再向本院提起抗告。
三、按依九十一年二月八日修正之刑事訴訟法，除原第一百三十一條第一項第三款之
    逕行搜索事由外（即被告之保全逕行搜索事由），另新增同條第二項之逕行搜索
    事由（即證據之保全逕行搜索事由）本案於九十二年一月十四日十五時，由高雄
    市政府警察局苓雅分局小隊長徐壬祥、偵查員洪宗松、鄒行凱等搜索人員，經會
    同國軍高雄總醫院磁振造影室醫護人員，現場維修工作人員即聲請人等三人及吳
    文淑律師、黃怡仁、劉大維等人在場，搜索前開磁振造影室，然證據保全之搜索
    ，依刑事訴訟法第一百三十一條第二項規定，必須於檢察官偵查中，確有相當理
    由認為情況急迫，非迅速搜索，二十四小時內證據有偽造變造，湮滅或隱匿之虞
    ，始得為之。本案之搜索，其搜索之時間並非在檢察官偵查中，亦未依刑事訴訟
    法第一百三十一條第二項之規定，由檢察官逕行搜索或指揮檢察事務官、司法警
    察官或司法警察執行搜索，亦即本條項為保全證據之逕行搜索，其授權範圍明定
    僅為檢察官，故檢察事務官、司法警察官或司法警察於偵查中縱有相當理由認為
    情況急迫，亦不得為保全證據而逕行搜索，否則，即屬非法搜索，其理至明。依
 前開告訴狀之內容觀之，告訴雖指訴寰亞公司人員正在使用違法重製物，若不即
    刻搜索，證據有湮滅之急迫性，則依前揭刑事訴訟法第一百三十一條第二項規定
    ，此種保全證據之緊急搜索，自僅檢察官得親自或指揮刑事司法人員為之，司法
    警察官或司法警察要不得未於經檢察官指揮逕行為之，本件搜索扣押人高雄市政
    府警察局苓雅分局之人員未經檢察官指揮即擅自實施刑事訴訟法第一百三十一條
    第二項之緊急搜索，其搜索程序明顯違法。
四、又搜索人即前開苓雅分局執行逕行搜索報告書（高市警苓分三字第００九二００
    ０一０四四號），其搜索理由欄係記載：「依刑事訴訟法第八十八條之第三項及
    第一百三十一條一項一、二款之規定」云云，意指有事實足信為有人在內犯罪而
    情形急迫者，然查「以被告之保全」為目的之逕行搜索，其所得搜索之範圍與「
    以證據之保全」為目的之逕行搜索尚有不同，以保全被告為目的之搜索，於搜捕
    犯罪嫌疑人後，僅得於相當合理範圍內，以目光搜索有無危害搜索人員安全之人
    或物，於目光所及之範圍內之應扣押物，始得扣押，本案奇異公司印付國軍高雄
    醫院之「醫療系統維修手冊」影本，係屬著作權法第八十七條之一第一項第五款
    之附屬於貨物、機器或設備之說明書或操作手冊，並非著作權法第八十七條侵害
    著作權犯罪之客體，搜索人員並不足以產生侵害著作權之合理懷疑，自亦不得為
    扣押之標的。另寰亞公司員工之筆記型手提電腦（當時尚未開機操作），雖事後
    發現於其內含有一片奇異公司所拷貝之光碟片，但如上所述，此部分之搜索，既
    已脫於合理搜索範圍，自亦不得以之為扣押之標的，又著作權法第八十七條第五
    款所謂「作為直接營利之使用」，自係指有別於「作為間接營利使用」者而言，
    亦即不但須以該侵害電腦程式著作財產權之重製物作為營利使用之意圖及作為營
    利使用之事實，且須行為人係以該侵害電腦程式著作財產權重製物本身之直接利
    用，即可達成營利之目的者而言。縱其使用有助於營業事項之實行，因而間接獲
    有相當之助益，亦非此之所謂「作為直接營利之使用」，本案抗告人乙○○、丙○○及甲○○等三人，使用乙○○於八十六年及八十七年任職於奇異公司期間，
    到美國參加訓練課程時，美國奇異公司所贈送之正版軟體教材，以供渠等向國軍
    高雄總醫院承攬之醫療設備維修工程之用，核渠等所為既非使用違法重製物，亦
    非由軟體之使用直接達成營利之目的。另抗告人乙○○所備份之其他重製光碟，
    核屬著作權法第五十九條「因備用存檔之需要重製其程式」之合理使用範圍，告
    訴人以抗告人等違反著作權法第九十一條第一項、第八十七條第一項第五款、第
    九十三條第一項第三款申請該苓雅分局執行搜索併扣押搜得物品，似有誤會，則
    本件搜索扣押人縱係依刑事訴訟法第一百三十一條第一項第三款規定實施緊急搜
    索，於進入搜索處所發現並無任何人正在實施重製之犯罪行為，依法亦應立即終
    止該搜索行為，詎竟仍續行搜索，並扣押前開筆記型電腦等物品，其搜索及扣押
    之程序予法均有未合。
五、綜上所述，本件搜索扣押人即前開苓雅分局之搜索扣押程序均屬違法錯誤，已甚
    明灼，依法自應將該非法搜索扣押之程序撤銷，乃原審不察，竟裁定駁回抗告人
    等之聲請，抗告人等抗告指摘原裁定不當，非無理由，應由本院將原裁定撤銷，
    駁回搜索人即高雄市政府警察苓雅分局九十二年一月十六日高市警分三字第００
    九二０００一０四四報告及令發還扣押物筆記型電腦壹台，資料光碟片拾片。
六、據上論斷，應依刑事訴訟法第四百十二條，裁定如主文。
中    華    民    國     九十二     年       三       月     十八       日
                              臺灣高等法院高雄分院刑事第四庭
                                  審判長法官  蕭權閔
                                        法官  李嘉興
                                        法官  陳吉雄
右正本證明與原本無異。
不得再抗告。
                                      書記官  黎  珍
中    華    民    國     九十二     年       三       月     十  九     日
                                                                        Ｆ


司法院資訊處製作；財團法人民間司法改革基金會備份。
